臺灣高雄地方法院民事判決　　　　　　　99年度訴字第1026號
原　　　告　林綿
訴訟代理人　徐建光律師
被　　　告　陳德修
上　一　人
訴訟代理人　鍾義律師
被　　　告　陳進原
　　　　　　陳海民
兼上一人
訴訟代理人　陳海生
被　　　告　陳清雅
上　一　人
訴訟代理人　陳建忠
被　　　告　陳文
上　一　人
訴訟代理人　鍾義律師
被　　　告　陳文生
　　　　　　陳同生
　　　　　　陳精二
　　　　　　陳明生
上　一　人
訴訟代理人　陳玉玫
上列當事人間分割共有物事件，經本院於民國100 年12月19日言
詞辯論終結，判決如下：
    主      文
兩造共有如附表二所示土地，依附表一及附圖一所示方式分割如
下：
(一)附圖一編號（甲）所示土地、面積九三點四四平方公尺，分歸
  被告陳德修所有。
(二)附圖一編號（乙）所示土地、面積四八點二三平方公尺，分歸
  被告陳進原所有。
(三)附圖一編號（丙）所示土地、面積一０五點四五平方公尺，分
  歸被告陳海明、陳海生按每人應有部分二分之一之比例保持共
  有。
(四)附圖一編號（丁）所示土地、面積六一點三二平方公尺，分歸
  被告陳清雅所有。
(五)附圖一編號（戊）所示土地、面積五二點七二平方公尺，分歸
  被告陳文所有。
(六)附圖一編號（己）所示土地、面積一九四點四五平方公尺，分
  歸被告陳文生、陳同生、陳精二按每人應有部分三分之一之比
  例保持共有。
(七)附圖一編號（庚）所示土地、面積七七點０七平方公尺，分歸
  被告陳明生所有。
被告陳德修、陳海民、陳海生、陳清雅、陳明生各應給付原告及
被告陳進原、陳文、陳文生、陳同生、陳精二如附表四「補償金
額」欄所示之金額
訴訟費用由兩造按附表一所示比例分擔。
    事實及理由
一、被告陳明生、陳進原經合法通知，未於最後言詞辯論期日到
    場，核無民事訴訟法第386 條各款之情形，應依原告之聲請
    ，由其一造辯論判決。
二、原告主張：兩造共有如附表二所示土地（下稱系爭土地），
    應有部分如附表三所示，又系爭土地依其使用目的並無不能
    分割情事，兩造亦無分管協議或不為分割之約定，經協議分
    割不成，爰依民法第823 條第1 項及第824 條規定，提起本
    訴等語。並聲明：系爭土地依主文第1 項所示方式分割。
三、除被告陳進原以：希望依系爭土地應有部分所應分配之土地
    面積，分割如附圖一所示乙區位置，不願受金錢補償等語置
    辯。被告陳明生未於言詞辯論期日到場，惟依其準備程序之
    陳述略以：同意分割系爭土地及受金錢補償等語。其餘被告
    則以：同意原告所提出方割方案等語置辯。並均聲明：原告
    之訴駁回。
四、兩造不爭執事項：
  (一)系爭土地為兩造共有，其應有部分如附表三所示。
  (二)兩造除被告陳進原外，均同意系爭土地按附表一及附圖一所
    示方式分割。
五、本件之爭點：系爭土地應如何分割為適當？系爭土地之分割
    方案如需補償，應如何計算補償金額？茲敘述本院得心證之
    理由：
  (一)按依民法第823 條第1 項前段規定，各共有人得隨時請求分
    割共有物，以利融通與增進經濟效益。復按分割共有物，以
    消滅共有關係為目的，法院裁判分割共有土地時，除因該土
    地內部分土地之使用目的不能分割（如為道路）時，或部分
    共有人仍願維持共有關係，應就該部分土地不予分割或准該
    部分共有人成立新共有關係外，應將土地分配於各共有人單
    獨所有（最高法院69年度台上字第1831號判例參照）。次按
    法院裁判分割共有物，除應斟酌各共有人之利害關係，及共
    有物之性質外，尚應斟酌共有物之價格，倘共有人中有不能
    按其應有部分受分配，或所受分配之不動產，其價格不相當
    時，法院非不得命以金錢補償之（最高法院57年度台上字第
    2117號判例意旨參照）。再按分割共有物，除應謀共有人間
    之公平外，並應斟酌各共有人之利害關係及共有土地之實際
    使用情形，為適當之分配，以免有害社會經濟；又分割共有
    物固不受分管契約之拘束，惟儘量依各共有人使用現狀定分
    割方法，以維持現狀，減少共有人所受損害，當不失為裁判
    分割斟酌之一種原則（最高法院77年度台上字第632 號及82
    年度台上字第1990號等判決意旨參照）。另按法院裁判分割
    共有物，須斟酌各共有人之利益平衡、使用情形、共有物之
    性質、價值及其經濟效用，並兼顧各取得部分之裏地通路問
    題，以符合公平、經濟原則，其分割方法始得謂為適當（最
    高法院93年度台上字第10號判決意旨參照）。要之，裁判分
    割共有物，必須以原物分割為原則，兼顧各共有人使用現況
    及利益平衡，酌留通路，務使共有物之經濟效用於分割後，
    獲得最大之效益，並使受到不利益之共有人獲得金錢補償，
    此為本院就分割共有物事件所採取之立場，核先敘明。
  (二)兩造對系爭土地並無不為分割之約定，亦無因使用目的而不
    能分割之情形存在，已如前述，是以原告訴請裁判分割系爭
    土地，於法並無不合，應予准許。
  (三)系爭土地上建有門牌號碼高雄市○○區○○路30巷98號（下
    稱98號房屋）、同巷94號（下稱94號房屋）、同巷90號（下
    稱90號房屋）房屋，及未編門牌建物，有本院99年4 月21日
    勘驗筆錄暨現場照片、現況複丈成果圖附卷為憑（見本院卷
    45至48、50至52、57頁），而其中98號房屋為被告陳文使用
    中；94號房屋為被告陳清雅使用中，分為兩棟，東側屬磚造
    房屋，曾供廚房使用，目前已未使用，陳清雅同意拆除磚造
    平房，保留西側建物（見本院卷第47、212 頁）；90號房屋
    及未編門牌建物均為陳德修使用及所有之祖厝（見本院卷第
    47、105 頁），陳德修同意僅保留90號房屋一情，亦為被告
    陳文等人於本院前開勘驗期日陳述明確。是揆諸前引判例、
    判決要旨，本院認系爭土地分割應以對既有使用之房屋或地
    上物侵害最小之方式為之，分割後之地形應儘量保持完整，
    而原物分割後應有部分面積尚有不足者，則以金錢補償之，
    使兩造所取得之土地均得盡其地利，始為適當方案。
  (四)本院審酌以儘量保持地上現有建物之完整性，使各該土地所
    有人均得以適當之方式對外出入通行為前提，及部分被告保
    持共有之意願、大多數共有人之利益、系爭土地長期使用之
    需要等一切情狀，認依附圖一所示方案分割，不僅能達成地
    盡其利之目的，亦能保留原有建物，使兩造所受損害減至最
    小，認宜依如原告聲明所示方式為原物分配，始為適當。
  (五)至於原告及被告陳進原、陳文、陳文生、陳同生、陳精二於
    受原物分配仍有不足部分，就其短少之土地面積，除被告陳
    進原外，兩造均同意以高雄市不動產估價師公會（下稱系爭
    公會）鑑價結果之方式補償因分割方案之實行而減少分配土
    地面積之價值（見本院卷第283 頁），本院審酌系爭公會就
    系爭土地進行產權、一般因素、區域因素、個別因素、不動
    產市場現況及依土地最有效使用情況下，採用比較法及土地
    開發分析法等二種估價方法進行選定基準地之評估後，做本
    分割土地個別差異比較後所為鑑定結果，並無不當，陳進原
    雖主張應依應有部分之土地面積原物分割，不願受補償云云
    ，然陳進原分得如附圖一之「乙區」已接近第570-6 地號土
    地之位置，又依陳進原所有系爭土地應有部分1/12計算，如
    原物分割之面積係52.72 平方公尺（計算式：632.68/12 ＝
    52.723，小數點以下第3 位四捨五入），惟陳進原按附表一
    及附圖一所分之「乙區」面積係48.23 平方公尺，相較之下
    ，陳進原短少分配面積僅4.49平方公尺（計算式：52.72-48
    .23 ＝4.49），對陳進原影響甚微。其次，附圖一之乙區、
    丙區均為空地，倘由陳進原依持份比例原物分割，勢必影響
    陳海民、陳海生分得丙區之面積與面寬，況系爭土地上尚有
    其他共有人陳文、陳清雅及陳德修所使用之建物，陳進原僅
    依持份比例原物分割系爭土地，恐造成其餘共有人分得位置
    、面積發生異動，亦造成陳文、陳清雅及陳德修所有建物面
    臨拆除之可能，則陳進原此部分主張顯未考量全體共有人公
    平與利益，自無足採，是認原告主張依系爭公會鑑價結果為
    找補標準，應屬可採，並由附表四「補償義務人與應付補償
    金額欄」所示被告，各按其應分攤比例，依附表四所示金額
    補償之。
六、綜上所述，原告依民法第823 條規定訴請分割系爭土地，係
    有理由，爰判決如主文第1 、2 項所示。
七、末按分割共有物本質上並無訟爭性，由本院斟酌何種分割方
    案較能增進共有物之經濟效益，並兼顧兩造之利益，以決定
    適當之分割方法，故兩造本可互換地位，由任一共有人起訴
    請求分割，均無不可，實質上並無所謂何造勝訴敗訴之問題
    ，故訴訟費用應由兩造按如附表一所示比例分擔，始屬公允
    。
八、據上論結，原告之訴為有理由，依民事訴訟法第385 條第1
    項前段、第80條之1 、第85條第1 項，判決如主文。
中    華    民    國   100    年    12    月    30    日
                  民事第五庭  審判長法  官    張維君
                                    法  官    郭宜芳
                                    法  官    何佩陵
上為正本係依原本作成。
如不服本判決，應於送達後20日內，向本院提出上訴狀並表明上
訴理由，如於本判決宣示後送達前提起上訴者，應於判決送達後
10日內補提上訴理由書（須附繕本），如委任律師提起上訴者，
應一併繳納上訴審裁判費。
中    華    民    國   100    年    12    月    30    日
                                    書記官    陳喜苓
附表一：分割方案
┌──┬───┬────┬─────────┬────────┐
│編號│附圖一│ 所有人 │面積（平方公尺）  │  訴訟費用負擔  │
├──┼───┼────┼─────────┼────────┤
│1   │ 甲   │ 陳德修 │ 93.44            │ 1/12           │
├──┼───┼────┼─────────┼────────┤
│2   │ 乙   │ 陳進原 │ 48.23            │ 1/12           │
├──┼───┼────┼─────────┼────────┤
│3   │ 丙   │ 陳海民 │ 105.45           │ 1/12           │
│    │      │ 陳海生 │                  │ 1/12           │
├──┼───┼────┼─────────┼────────┤
│4   │ 丁   │ 陳清雅 │ 61.32            │ 1/12           │
├──┼───┼────┼─────────┼────────┤
│5   │ 戊   │ 陳文   │ 52.72            │ 1/12           │
├──┼───┼────┼─────────┼────────┤
│6   │ 己   │ 陳文生 │ 194.45           │ 1/9            │
│    │      │ 陳同生 │                  │ 1/9            │
│    │      │ 陳精二 │                  │ 1/9            │
├──┼───┼────┼─────────┼────────┤
│7   │ 庚   │ 陳明生 │ 77.07            │ 1/9            │
├──┼───┼────┼─────────┼────────┤
│8   │      │ 原告   │                  │ 1/18           │
└──┴───┴────┴─────────┴────────┘
附表二
┌─┬─────────────────────┬─┬──────┬──┐
│編│      土    地      座      落            │地│面        積│備註│
│  ├───┬────┬───┬────────┤  ├──────┤    │
│號│縣  市│鄉鎮區  ○  段  │  地        號  │目│  平方公尺  │    │
│  ├───┼────┼───┼────────┼─┼──────┼──┤
│１│高雄市│阿蓮區  ○○○段│     577        │建│   632.68   │    │
│  │      │        │      │                │  │            │    │
│  │      │        │      │                │  │            │    │
│  │      │        │      │                │  │            │    │
└─┴───┴────┴───┴────────┴─┴──────┴──┘
┌───────────────────────────┐
│附表三：共有人應有部分比例                            │
├──┬───┬──────┬──┬───┬──────┤
│編號│共有人│應有部分比例│編號│共有人│應有部分比例│
├──┼───┼──────┼──┼───┼──────┤
│ 1  │陳德修│   1/12     │ 7  │陳文生│   1/9      │
├──┼───┼──────┼──┼───┼──────┤
│ 2  │陳進原│   1/12     │ 8  │陳同生│   1/9      │
├──┼───┼──────┼──┼───┼──────┤
│ 3  │陳海民│   1/12     │ 9  │陳精二│   1/9      │
├──┼───┼──────┼──┼───┼──────┤
│ 4  │陳海生│   1/12     │ 10 │陳民生│   1/9      │
├──┼───┼──────┼──┼───┼──────┤
│ 5  │陳清雅│   1/12     │ 11 │林綿  │   1/18     │
├──┼───┼──────┼──┼───┼──────┤
│ 6  │陳文  │   1/12     │    │      │            │
└──┴───┴──────┴──┴───┴──────┘
附表四
┌──────────────────────────────┐
│附表四：各應補償人與受補償人相互補償金額明細                │
├──────┬────┬────┬────┬────┬───┤
│  應付補償人│        │        │        │        │      │
├──────┤ 陳德修 │ 陳海民 │ 陳海生 │ 陳清雅 │陳明生│
│受補償人    │        │        │        │        │      │
├──────┼────┼────┼────┼────┼───┤
│ 陳進原     │ 27774  │1406    │ 1406   │ 5381   │6258  │
├──────┼────┼────┼────┼────┼───┤
│ 陳文       │ 8450   │ 428    │  428   │ 1637   │1903  │
├──────┼────┼────┼────┼────┼───┤
│ 陳文生     │ 76534  │ 3874   │  3875  │ 14827  │17244 │
├──────┼────┼────┼────┼────┼───┤
│ 陳同生     │ 76534  │ 3874   │ 3874   │ 14828  │17244 │
├──────┼────┼────┼────┼────┼───┤
│ 陳精二     │ 76534  │ 3875   │ 3874   │ 14827  │17244 │
├──────┼────┼────┼────┼────┼───┤
│ 林綿       │284353  │ 14395  │14395   │ 55090  │64065 │
└──────┴────┴────┴────┴────┴───┘